臺灣臺北地方法院民事判決　　　　　　 95年度訴字第10321號
原　　　告　　丙○○
訴訟代理人　　何岳儒律師
複代理人　　　壬○○
被　　　告　　庚○○
訴訟代理人　　吳宜財律師
被　　　告　　戊○○
兼訴訟代理人　己○○○
被　　　告　　丁○○
　　　　　　　辛○○○
　　　　　　　乙○○○
上　一　人
訴訟代理人　　甲○○
上列當事人間分割共有物事件，本院於民國96年5 月7 日言詞辯
論終結，判決如下：
    主  文
兩造共有坐落於台北市○○區○○段2 小段538 地號土地上之同
段1388建號即門牌號碼台北市松山區○○○路1 號3 樓之5 之建
物壹筆，准予變賣，並按原告十四分之八，被告庚○○、戊○○
、己○○○、丁○○、辛○○○、乙○○○各十四分之一之比例
分配價金。
訴訟費用由被告庚○○、戊○○、己○○○、丁○○、辛○○○
、乙○○○各負擔十四分之一，餘由原告負擔。
    事實及理由
一、本件被告戊○○、己○○○、丁○○、辛○○○經合法通知
    ，未於最後言詞辯論期日到場，核無民事訴訟法第386 條所
    列各款情形，爰依原告之聲請，由其一造辯論而為判決。
二、原告起訴主張：查坐落於台北市○○區○○段2 小段538 地
    號土地上之同段1388建號即門牌號碼台北市松山區○○○路
    1 號3 樓之5 之建物（下稱系爭建物）於民國71年7 月7 日
    建造完成，業經登記為商業用大樓，原由被告6 人與原告因
    繼承而公同共有系爭建物應有部分2 分之1 ，嗣原告又於91
    年5 月3 日因分割繼承另取得系爭建物應有部分2 分之1 。
    按民法第823 條第1 項規定，各共有人得隨時請求分割共有
    物，但物之使用目的不能分割或契約訂有不分割之期限者，
    不在此限。系爭建物共有人既無訂立不分割之協議，亦無因
    物之使用目的不能分割之情形，爰依民法第823 條第1 項、
    第824 條第2 項之規定，訴請分割，以利管理及使用收益。
    並聲明：請准將坐落台北市○○區○○段2 小段538 地號土
    地上之同段1388建號即門牌號碼台北市松山區○○○路1 號
    3 樓之5 之建物以變價分割之方式分配給各共有人。並陳明
    願供擔保請准宣告假執行。
三、被告方面：
  (一)被告戊○○、己○○○、丁○○、辛○○○未於最後言詞辯
    論期日到場，惟依其渠等於本院開庭審理中所為陳述略以：
    渠等同意分割，亦希望以變價方式分割。
  (二)被告乙○○○亦陳述渠同意分割，亦希望以變價方式分割。
  (三)被告庚○○則陳述：蓋系爭建物固為兩造所共有，然系爭建
    物所坐落土地所有權均屬被告庚○○所有，而系爭建物室內
    可供使用面積僅41.56 坪，若依原物分配方法分割，每位共
    有人可供使用面積小，影響系爭建物原有居住與出租之經濟
    價值，且原告與被告己○○○等人於系爭建物所坐落土地並
    無何權利可言，形成建物與土地分屬不同之人之情形，亦不
    利於系爭建物之買賣、出租或設定等使用收益，是唯有以系
    爭建物併同所坐落土地一併變賣而分配價金方屬適當之分割
    方法等語。被告等並均聲明：駁回原告之訴及假執行之聲請
    ，並陳明如受不利判決願供擔保請准宣告免為假執行。
四、查坐落於台北市○○區○○段2 小段538 地號土地上之系爭
    建物，由原告於91年5 月3 日因分割繼承而取得其中應有部
    分2 分之1 ，其餘應有部分2 分之1 則由兩造公同共有，且
    除被告庚○○外，原告及其餘被告於系爭建物所坐落土地並
    無應有部分；系爭建物位於商業大樓3 樓，現無人使用，各
    共有人間並無不分割之協議，亦無不能分割情形等節，有被
    告提出土地登記謄本、原告提出系爭建物登記謄本在卷可稽
    （見本院卷第98及95 年 度北調字第454 號卷第7 頁），並
    經本院於95年3 月8 日現場履勘明確，制有勘驗筆錄在卷可
    參（見本院卷第108 頁），且為兩造所不爭執，堪認為真正
    。按各共有人得隨時請求分割共有物，但因物之使用目的不
    能分割或契約定有不分割之期限者，不在此限，民法第823
    條第1 項定有明文。查系爭建物，既無不能分割之限制，兩
    造間亦無不分割之協議，如前所述，則原告對各共有人之被
    告為分割共有物之請求，按諸前開說明，即無不合，應予准
    許。
五、按各共有人，得隨時請求分割共有物，民法第823 條第1 項
    前段定有明文。又，共有物分割之方法，須先就原物分配，
    如發見共有人中有不能按其應有部分受分配者，亦得以金錢
    補償之。於原物分配有困難時，始得予以變賣，以價金分配
    於各共有人（民法第824 條規定及最高法院93年度台上字第
    1100號判決意旨參照）。又法院裁判分割共有物，定其分配
    ，應兼顧全體共有人之利益，斟酌各共有人之利害關係並共
    有物之性質、價格、利用價值及經濟效用決之（最高法院84
    年度台上字第1538號判決意旨參照）。經查，系爭建物位於
    商業大樓3 樓，室內雖無隔間，但室內面積僅137.37平方公
    尺，且僅有1 個大門出入口，又據系爭商業大樓管理員巫維
    民稱，因系爭建物緊鄰走道之牆為剪力牆，除已開闢之門外
    ，不能再拆除牆壁開設大門供作出入使用等情，有卷附建物
    謄本可參（見北調卷第7 頁），並經本院至現場履勘屬實，
    並製有勘驗筆錄在卷可憑（見本院卷第108 、109 頁），足
    見兩造共有之系爭建物顯無法為原物分割至明。
六、依上說明，系爭建物既無法為原物分割，且兩造均同意系爭
    建物採變價之分割方法（見本院卷第22頁、第94頁），本院
    斟酌上情後，認系爭不動產以變價分割為有利於兩造之分割
    方法，爰依職權定兩造共有系爭不動產分割方法為變價分割
    ，並按原告14分之8 ，其餘被告14分之1 之比例分配價金為
    當。
七、按除別有規定外，法院不得就當事人未聲明之事項為判決。
    民事訴訟法第388 條定有明文。而公寓大廈管理條例第4 條
    第2 項固規定；「專有部分不得與其所屬建築物共用部分之
    應有部分及其基地所有權或地上權之應有部分分離而為移轉
    或設定負擔。」惟依本條項反面解釋，倘已登記之區分所有
    建物與其基地之所有權或地上權之權利人本非屬同一人者，
    當不受本條項之限制。查本件原告聲明僅請求本院裁判分割
    系爭建物，未及於系爭建物所坐落土地之應有部分，且系爭
    建物與所坐落土地之應有部分本非屬同一人所有，業據本院
    依職權向台北市松山地政事務所調閱系爭建物暨所坐落土地
    登記謄本查核明確（見本院卷第30至80頁），是系爭建物經
    裁判變價分割後，縱未搭配所坐落土地之應有部分，亦得順
    利移轉登記為第三人所有，則被告庚○○抗辯系爭建物應併
    同所坐落土地應有部分一併變賣而分配價金方屬適當之分割
    方法云云，並無可取；又本件兩造均陳明願供擔保，聲請宣
    告假執行或免為假執行，惟按分割共有物之判決為形成判決
    ，必待判決確定始生形成力，並無於判決確定前予以執行之
    可能，是兩造之聲請均不合法，不應准許，併此敘明。
八、末查，本件為因共有物分割之事件涉訟，共有人均蒙其利，
    由敗訴當事人負擔訴訟費用顯失公平，爰酌量情形，依民事
    訴訟法第80條之1 ，命兩造分擔訴訟費用。
九、本件事證已臻明確，兩造其餘攻擊或防禦方法，經本院審酌
    後，認均與本件之結論無涉，茲不再一一論述，併予敘明。
十、據上論結，原告之訴為有理由，依民事訴訟法第80條之1、
    第85條第1 項前段，判決如主文。
中　　華　　民　　國　　96　　年　　5 　　月　　25　　日
                        臺灣臺北地方法院民事第三庭
                                法　官　管靜怡
以上正本係照原本作成。
如對本判決上訴，須於判決送達後20日內向本院提出上訴狀。
中　　華　　民　　國　　96　　年　　5 　　月　　25　　日
                    　　　　　　書記官　趙郁涵
